【裁判字號】    88,自,359
【裁判日期】    890329
【裁判案由】    詐欺等
【裁判全文】
臺灣板橋地方法院刑事裁定                          八十八年度自字第三五九號
    自  訴  人  泉發建材有限公司
    代  表  人  乙○○
    被      告  庚○○
                丙○○
                丁○○
    右三人共同
    被      告  甲○○
右列被告因詐欺等案件，經自訴人提起自訴，本院裁定如左：
    主      文
自訴駁回。
    理      由
一、自訴意旨略以：(1)緣被告丙○○、庚○○係夫妻，為經營茶藝館（奉茶庭園式泡
    沫紅茶坊），乃於八十七年四月間委託另一被告丁○○興建，而被告丁○○又就
    一部分工程發包予自訴人，工程完成後，被告庚○○簽發如附表所示之二紙支票
    （下稱本案支票），並交由丁○○背書後轉交予自訴人，嗣自訴人持本案支票為
    提示均遭退票，乃向法院聲請發支付命令，經被告庚○○異議後經本院三重簡易
    庭以八十七年度重簡字第一九八○號宣示判決筆錄判決被告庚○○、丁○○應連
    帶給付自訴人新臺幣（下同）六十八萬元及自提示日起至清償日止，按年息百分
    之五計算之利息後，經自訴人再次催討無著，且被告丙○○、庚○○為規避責任
    ，竟於八十八年六月二十三日將被告庚○○名下之房屋（坐落臺北縣新莊市○○
    路八十七巷五號）售予案外人莊秀美，又所為催討之函件均遭退回，故認渠等有
    詐欺之犯行。(2)自訴人於八十七年九月十七日參加於蔡文生律師處舉辦之債務清
    償協調會，八位債權人於會中達成協議，同意共同分配債務人即被告庚○○上開
    房屋賣得之價款，八位債權人並將上開事宜委託被告丁○○辦理，被告丁○○亦
    同意由他處理分配事宜，但房屋何時拍賣？賣得多少？剩餘款多少？自訴人毫不
    知情；更有甚者，賣屋完畢後，自訴人根本就未受分配，但觀乎清償證明，被告
    丁○○及另外三位債權人（辛○○、戊○○、己○○）卻又已受清償，故被告丁○○違背自訴人之委任意旨，涉犯刑法第三百四十二條背信罪嫌。(3)被告甲○○
    係臺北縣立蘆洲國小工程承攬者，為求順利完成工程，乃就工程之一部分委託自
    訴人興建，工程完成後，被告甲○○簽發本票四紙（票面金額計八萬五千元）支
    付工程款項；詎自訴人屆期持該四紙本票向被告甲○○為付款提示，卻未獲清償
    ，嗣自訴人向本院聲請本票裁定，經以八十七年度字第五○五七號民事裁定准予
    強制執行，惟被告甲○○仍置之不理，事後且避不見面，故認被告甲○○涉犯刑
    法第三百三十九條詐欺罪嫌云云。
二、按法院或受命法官於自訴案件第一次審判期日前，訊問自訴人、被告及蒐集或調
    查證據，訊問及調查結果，如認為案件有刑事訴訟法第二百五十二條至第二百五
    十四條之情形者，得以裁定駁回自訴，並準用第二百五十三條第二項至第四項之
    規定，同法第三百二十六條第三項（八十九年二月九日修正公布，同年月十一日
    生效）定有明文。復按刑法第三百三十九條第一項詐欺罪之成立，以意圖為自己
    或第三人不法所有，以詐術使人將本人或第三人之物交付為要件。所謂以詐術使
    人交付，必須被詐欺人因其詐術而陷於錯誤，若其所用方法，不能認為詐術，亦
    不致使人陷於錯誤，即不構成該罪，最高法院著有四十六年度臺上字第二六○號
    判例足資參照。又債務人於債之關係成立後，如有債務不履行之情形，在一般社
    會經驗上可能之原因甚多，縱令出於惡意而有遲延給付或不為給付之情事，苟無
    足以証明其債之關係發生時自始故意藉此從事財產犯罪之積極証據，仍不得僅以
    債信違反之客觀事態，推定債務人自始有詐欺取財之犯意。再按刑法之背信罪，
    係以處理他人事務之人，有圖自己或第三人不法利益，或圖加損害於本人之意思
    ，而故為違背其任務之行為為其構成要件，此觀刑法第三百四十二條之規定自明
    ，均合先敘明。
三、就被告丙○○、庚○○、丁○○被訴部分：
（一）自訴人認被告丙○○、庚○○涉犯詐欺犯行，無非係以被告庚○○所簽發本案
      支票經提示未獲兌付，且事後經催討無著，又被告庚○○出售房屋後未對自訴
      人為清償為據；另因本案支票係被告丁○○為支付工程而背書轉讓者，退票後
      被告丁○○置之不理，且被告庚○○出售房屋後，竟僅由部分債權人獲得清償
      ，故認被告丁○○涉犯詐欺、背信罪嫌。訊據被告丙○○、庚○○固坦承被告
      庚○○所簽發之本案支票因存款不足而遭退票一事，惟均堅決否認有詐欺之犯
      行，辯稱：被告丙○○、庚○○二人在臺北縣淡水鎮○○街九十六號興建茶藝
      館，其興建工程係由被告丁○○承攬，其與自訴人間並無契約關係，被告丙○○、庚○○又何能施行詐術？再者，被告二人為經營茶藝館投資一千三百八十
      萬元，嗣因屬違章建築，僅營業二十餘日即遭臺北縣政府派員拆除，而全部投
      資毀於一旦，財務即生困難，之前所簽發之支票乃相繼跳票，此為被告二人所
      始料未及，故被告二人確無為自己不法所有之意圖，況且，自訴人嗣已取走被
      告二人購自大陸之白玉石獅子（價值六十萬元），尤見被告二人無詐欺之犯行
      ，而出賣上開房地係得債權人之同意，扣除銀行抵押本息、增值稅後僅餘四萬
      零六百九十六元，亦無脫產可言等語。另訊據被告丁○○固坦承交予自訴人本
      案支票，嗣遭退票，且曾口頭應允由其負責處理分配債務人即被告庚○○出售
      房屋所得款項等情，惟堅決否認有詐欺及背信之犯行，辯稱：伊所交付自訴人
      之支票遭退票非其所得預料，伊亦因被告庚○○積欠工程款而受牽累，故無法
      償付自訴人該票款，然伊之前於工程進行已交付自訴人訂金三十萬元，益見伊
      無詐欺犯行；至於之後被告庚○○所有坐落臺北縣新莊市○○路八十七巷五號
      房屋雖經出售，但伊及其他債權人均未分得款項等語為辯。
（二）經查：
      １、微論前揭茶藝館之興建工程係由被告丁○○向被告庚○○、丙○○所承攬
          後再將部分工程交由自訴人承包此為自訴人所自承，則自訴人與被告葉麗
          霞、丙○○間本無何契約關係存在，自無施用「詐術」之可能，自訴人竟
          徒以被告庚○○所簽發之支票未獲兌付，即自訴被告庚○○、丙○○有詐
          欺之罪嫌，本屬謬誤；況該茶藝館因屬違建，於完工後不久，即為臺北縣
          政府拆除，此亦為自訴人所自陳，則被告庚○○、丙○○因之陷於財務困
          難，核於常情無悖，堪認屬實，當不得以被告庚○○、丙○○事後未清償
          票款，即率予論斷被告庚○○、丙○○有何詐欺情事。
      ２、被告丁○○於自訴人工程施作中即支付自訴人三十萬元，此業為自訴人所
          承認，雖於工程完工後被告丁○○背書轉讓本案支票予自訴人卻因發票人
          即被告庚○○因該茶藝館屬違章建築遭拆除而週轉不靈致支票未能兌現，
          ，但苟被告丁○○自始真有詐欺之犯意，衡情何需於工程進行中即支付自
          訴人三十萬元，並於完工後再背書轉讓本案支票，是尚難執支票退票及事
          後未能清償票款即認被告丁○○有詐欺之犯行；另被告丁○○否認曾分得
          被告庚○○出售房屋之價款，此亦為被告庚○○、丙○○所供承，並提出
          彰化商業銀行放款利息收據、八十八年度臺北縣稅捐稽徵處房屋稅、增值
          稅繳款書、不動產買賣契約書為證，而與所稱出售臺北縣新莊市○○路八
          十七巷五號房屋之價款扣除銀行抵押貸款本息、增值稅僅餘四萬餘元一事
          核屬相符，另證人即被告庚○○之債權人即證人辛○○、戊○○、己○○
          亦到庭均結證稱：渠等慮及該房屋若遭銀行聲請拍賣，價款較低，故先書
          立「清償證明書」以便塗銷之前所為之抵押權設定，但實際上並無獲得清
          償等語，是自難認被告丁○○有何違背其任務之行為，故自訴人誤以被告
          丁○○將被告庚○○售屋之款項分配予被告丁○○本人及他債權人而未分
          配予自訴人，遂認被告丁○○涉犯刑法第三百四十二條之背信罪嫌亦洵屬
          無據。
四、就被告甲○○被訴部分：
    自訴人認被告甲○○涉犯詐欺罪嫌，無非係於自訴狀及自訴代理人所為前開陳述
    ，並提出本院八十七年度票字第五○五七號民事裁定為據，然經本院質諸自訴人
    之代表人乙○○何以自訴被告甲○○時，其答稱：「我不知道，我是交給律師處
    理，都由律師負責。」（見八十九年三月二十二日訊問筆錄），則所謂被「詐欺
    」之自訴人之代表人竟不知自訴人如何受騙，自訴人所訴被告甲○○詐欺一事本
    屬可疑；況縱被告甲○○事後未能清償所簽發之本票，一如前述自不得遽予推認
    被告甲○○有何詐欺之犯行。
五、綜上所述，本案應屬民事糾葛，本院復查無積極證據足認被告有自訴人所稱詐欺
    、背信罪行，依照前揭第二項說明，被告犯罪嫌疑不足，具有刑事訴訟法第二百
    五十二條第十款之情形，本件自訴應予駁回。
據上論結，應依刑事訴訟法第三百二十六條第三項、第二百五十二條第十款，裁定如
主文。
中      華      民      國      八十九      年     三     月   二十九   日
                                      臺灣板橋地方法院刑事第五庭
                                          法  官  陳  鴻  清
右正本證明與原本無異
如不服本裁定應於送達後五日內向本院提出抗告狀
                                          書記官  林  蔚  然
中      華      民      國      八十九      年     四     月     六     日
附表：
┌─────┬────────┬───────┬──────┬─────┐
│票    號  │ 付    款    人 │金額（新臺幣）│  發  票  日│ 提  示 日│
├─────┼────────┼───────┼──────┼─────┤
│MA0000000 │彰化商業銀行    │              │            │          │
│          │南三重分行      │  貳拾萬元    │  87.06.28  │ 87.06.29 │
├─────┼────────┼───────┼──────┼─────┤
│MA0000000 │   同  右       │肆拾捌萬元    │  87.08.15  │ 87.08.15 │
└─────┴────────┴───────┴──────┴─────┘


司法院資訊處製作；財團法人民間司法改革基金會備份。
